【裁判字號】    97,訴,1575
【裁判日期】    990707
【裁判案由】    返還土地增值稅款
【裁判全文】
臺灣臺中地方法院民事判決              97年度訴字第1575號
原      告  甲○○
訴訟代理人  黃嘉明律師
被      告  乙○○
訴訟代理人  熊治璿律師
複 代 理人  林巧雲律師
上列當事人間請求返還土地增值稅款事件，本院於民國99年6月
18日言詞辯論終結，判決如下：
    主      文
原告之訴及假執行之聲請均駁回。
訴訟費用由原告負擔。
    事實及理由
壹、兩造之主張
一、本件原告起訴主張：兩造原共有坐落台中市○○區○○段
    3604地號土地，經本院以93年度重訴字第457號判決分割共
    有物確定。嗣訴外人賴源田於尚未辦理分割登記前，將其分
    得之土地辦理移轉登記予楊阿軟，楊阿軟再辦理移轉登記予
    被告。依民事訴訟法第401條規定，上開分割共有物確定判
    決對於被告亦有效力，原告依上開確定判決辦理分割登記時
    ，被告即為分割共有物之當事人。原告通知被告辦理分割登
    記，詎被告不協同辦理分割登記，原告乃獨自依上開確定判
    決提出辦理。於辦理分割登記時，被告因其分得部分有增值
    ，依土地稅法等相關規定，應繳納土地增值稅新台幣（下同
    ）1,078,414元。原告通知被告繳納，被告拒不為之，致原
    告無法辦理分割登記。嗣經原告代為繳納上開稅款後，始辦
    妥上開土地分割登記。而原告代被告繳納土地增值稅，係盡
    公益上之義務，縱違反被告之意思，依民法第176條第2項規
    定，亦得請求被告給付代繳之稅款及利息。又原告代被告繳
    納稅款，係被告受利益且無法律上之原因，致原告受損害，
    原告自得依不當得利之法律關係，請求被告給付代繳之稅額
    及利息。為此，爰依民法第176條第2項、第179條之規定請
    求被告給付上開稅款及利息，請求擇一為有利於原告之判決
    等語。並聲明：被告應給付原告1,078,414元，及自民國96
    年9月28日起至清償日止，按年息5%計算之利息；原告並願
    供擔保，請准宣告假執行。
二、被告則以，原告與訴外人楊巽明、賴源田原共有之同段3604
    地號土地，自本院93年度重訴字第457號分割共有物判決確
    定後，上開3人即已分別取得同段3604甲部分（即分割後
    3604地號）、同段3604乙部分（即分割後3604-2地號）、同
    段3604丙部分（即分割後3604-3地號）3筆土地之所有權。
    而訴外人賴源田於尚未辦理分割登記前，便將其所取得之同
    段3604地號丙部分（即分割後之同段3604-3地號）土地出賣
    予被告之夫楊阿軟，嗣楊阿軟再將該土地贈與予被告。故本
    件辦理土地分割登記所應繳納土地增值稅之納稅義務人應是
    因該分割共有物判決取得3604-3地號土地之原所有權人即訴
    外人賴源田，而非事後因贈與取得所有權之被告，是原告代
    繳上開土地增值稅款後，自不得向被告請求等語資為抗辯。
    答辯聲明：原告之訴駁回。如受不利之判決，並願供擔保，
    請准宣告免為假執行。
貳、本件經兩造整理並協議簡化爭點如下：
一、兩造不爭執之事實（本院採為判決之基礎）：
  (一)坐落台中市○○區○○段3604地號土地，原係原告與訴外人
    楊巽明、賴源田所共有，經本院以93年度重訴字第457號民
    事判決原物分割，於95年4月14日已告確定（詳本院卷第22-
    23、41頁）。嗣於上開判決確定後，共有人尚未持上開確定
    判決辦理共有物分割登記前，訴外人賴源田乃將其分割所得
    之土地部分，以買賣方式辦理所有權移轉登記予訴外人即被
    告之配偶楊阿軟；訴外人楊阿軟復於95年10月27日以夫妻贈
    與方式，將該部分土地辦理所有權移轉登記予被告（詳本院
    卷第58頁）。
  (二)其後，原告獨自持上開確定判決，向台中市中興地政事務所
    申請辦理共有物分割登記；該所乃自3604地號增加同段3604
    -2、3604-3等2筆地號，並依上開確定判決辦理共有物分割
    登記。
  (三)原告於96年8月1日向台中市地方稅務局申報土地移轉現值，
    經台中市地方稅務局以土地登記持分共有人名義即被告為納
    稅義務人，原告為代繳人，核課土地增值稅新台幣（下同）
    1,078,414元，並由原告代繳完畢（詳支付命令卷第3頁）。
  (四)被告對於繳納土地增值稅之行政處分提起訴願，並經台中市
    政府於98年2月17日作出原處分撤銷，由原處分機關另為適
    法處分之決定（詳本院卷第116-119頁；同卷第159-162頁）
    。
  (五)台中市地方稅務局乃函請財政部核示，嗣經財政部於99年2
    月10日以台財稅字第09900007250號函釋，意旨為：「……
    本案共有土地經分割判決確定時即生分割之效力，各共有人
    不待登記或交付即取得分得部分之單獨所有權。如共有人所
    取得該單獨所有權之土地價值與其分割前應有部分價值減少
    者，依上開土地稅法第28條及土地稅法施行細則第42條規定
    ，就其減少部分課徵土地增值稅時，應以分割判決確定時之
    登記名義人為土地增值稅之納稅義務人」等語。台中市地方
    稅務局乃據以重核復查決定撤銷原核定，另改以被告之配偶
    楊阿軟為納稅義務人，有關撤銷該局原核定被告為納稅義務
    人部分，迄未據當事人提起救濟，已告確定（詳本院卷第
    142之1- 151頁；同卷第173頁）。
二、兩造爭執之事項：
  (一)系爭土地增值稅稅款之繳納義務人究為被告或訴外人楊阿軟
    或訴外人賴源田？
  (二)本件原告依民法第176條第2項、第179條之規定請求被告給
    付1,078,414元，有無理由？
參、本院之判斷
一、原告主張：被告為系爭土地增值稅之納稅義務人，且原告已
    代為繳納系爭稅款，依民法第176條第2項、第179條之規定
    ，被告自應給付系爭稅款予原告等語；惟為被告所否認，並
    以上開情詞置辯。說明如下：
  (一)按管理事務，利於本人，並不違反本人明示或可得推知之意
    思者，管理人為本人支出必要或有益之費用，或負擔債務，
    或受損害時，得請求本人償還其費用及自支出時起之利息，
    或清償其所負擔之債務，或賠償其損害。第174條第2項規定
    之情形，管理人管理事務，雖違反本人之意思，仍有前項之
    請求權。再按前項之規定，如其管理係為本人盡公益上之義
    務，或為其履行法定扶養義務，或本人之意思違反公共秩序
    善良風俗者，不適用之。又按無法律上之原因而受利益，致
    他人受損害者，應返還其利益。雖有法律上之原因，而其後
    已不存在者，亦同。民法第176條、第174條第2項及第179條
    分別定有明文。
  (二)衡諸原告係依民法第176條第2項、第179條之規定，請求被
    告給付系爭稅款及利息，故本件首應審酌者厥被告是否為系
    爭土地增值稅之納稅義務人。經查：
    1.台中市地方稅務局原以土地登記持分共有人名義即被告為
      納稅義務人，原告為代繳人，核課土地增值稅1,078,414
      元，並由原告代繳完畢。嗣被告對於繳納土地增值稅之行
      政處分提起訴願，已經台中市政府於98年2月17日作出原
      處分撤銷，由原處分機關另為適法處分之決定。台中市地
      方稅務局乃根據上開財政部函釋，重核復查決定撤銷原核
      定，另改以被告之配偶楊阿軟為納稅義務人，有關撤銷該
      局原核定被告為納稅義務人部分，迄未據當事人提起救濟
      ，已告確定等情，前已敘明。準此，被告即非系爭土地增
      值稅之納稅義務人甚明。
    2.而本件原告為辦理分割登記，固已代為繳納系爭土地增值
      稅1,078,414元，惟被告既非系爭土地增值稅之納稅義務
      人，被告即無受有何利益可言，且原告亦無為被告盡公益
      上義務之情事。是依前揭說明，原告自無從依民法第176
      條第2項、第179條之規定，請求被告給付系爭稅款及利息
      。
    3.至原告向台中市地方稅務局申請退還系爭稅款乙事，已據
      該局於99年6月14日以中市稅財字第0990031633號函答覆
      稱：「……主旨：台端（指原告）單獨申報坐落本市○○
      區○○段3604地號等土地共有物分割，依土地稅法第5條
      之1規定應由台端代繳，既已完納並辦妥產權登記，所代
      繳土地增值稅款未便退還，請查照。說明：……旨揭地號
      土地經台端96年8月1日單獨申報移轉，且於96年9月4日申
      請代繳並辦竣登記在案，核無不符。該代繳稅款請依上開
      規定，向納稅義務人求償」等語，有該函影本1紙在卷足
      憑。據此，原告顯應另向實際上之納稅義務人求償系爭稅
      款及利息，附此敘明。
二、從而，原告依民法第176條第2項、第179條之規定，請求被
    告給付1,078,414元，及自96年9月28日起至清償日止，按年
    息5%計算之利息，為無理由，應予駁回。至原告受敗訴判決
    ，其假執行之聲請即失所依據，應併予駁回。
三、因本案事證已臻明確，兩造其餘主張陳述及所提之證據，與
    本院上開論斷無涉或無違，均毋庸再予審酌，併予敘明。
四、訴訟費用之依據：民事訴訟法第78條。
中    華    民    國    99    年    7     月    7     日
                  民事第三庭  法  官  許秀芬
以上正本係照原本作成
如對本判決上訴，須於判決送達後20日內向本院提出上訴狀
中    華    民    國    99    年    7     月    7     日
                              書記官

司法院資訊處製作；財團法人民間司法改革基金會備份。
